【裁判字號】    92,台上,2259
【裁判日期】    921017
【裁判案由】    拆屋還地
【裁判全文】
最高法院民事判決                              九十二年度台上字第二二五九號
    上  訴  人  甲○○
    訴訟代理人  許世烜律師
    上  訴  人  乙○○
                壬○○
                己○○
                辛○○
                丁○○
    右五人共同
    訴訟代理人  洪玉崑律師
    上  訴  人  丙○○
                戊○○
                庚○○
右當事人間請求拆屋還地事件，兩造對於中華民國九十一年八月六日台灣高等法院台
南分院第二審更審判決︵九十年度上更(三)字第八號︶，各自提起上訴，本院判決如左
：
    主  文
兩造上訴均駁回。
第三審訴訟費用，由兩造各自負擔。
    理  由
本件上訴人甲○○請求拆屋還地訴訟，其訴訟標的對共同訴訟之上訴人乙○○、壬○
○、己○○、辛○○、丁○○五人及丙○○、戊○○、庚○○三人，必須合一確定，
雖僅上訴人乙○○等五人提起第三審上訴，依民事訴訟法第五十六條第一項第一款規
定，效力及於同造共同訴訟人丙○○等三人，爰併列丙○○等三人為上訴人，合先敘
明。
上訴人甲○○主張：伊與訴外人台灣土地銀行等人共有之坐落台南縣新營市○○段第
一二三之三號土地︵下稱一二三之三號地︶，與對造上訴人之被繼承人黃振煌與他人
共有之同段一二四之二八號土地︵下稱一二四之二八號地︶毗鄰，地籍重測時，兩地
間多出○點○一四一公頃土地，自應按登記面積比例分配。黃振煌竟在一二三之三號
土地內如第一審判決附圖︵下稱附圖︶一所示Ａ○點○一○九二二公頃及Ｂ○點○○
一七七○公頃部分越界建造建物等情，爰本於民法第七百六十七條及第八百二十一條
之規定，求為命對造上訴人將附圖一所示Ａ、Ｂ部分地上物拆除，將土地交還與伊及
其他共有人全體之判決︵第一審判命黃振煌將附圖二第三案所示Ａ部分七‧四○平方
公尺、Ｂ部分三四‧四八平方公尺及Ｃ部分七‧二六平方公尺土地上地上物拆除，並
將土地交還甲○○及其他共有人全體，而駁回甲○○其餘之訴，兩造就各自就敗訴部
分提起上訴︶。
上訴人乙○○、壬○○、己○○、辛○○、丁○○、丙○○、戊○○、庚○○︵下稱
乙○○等八人︶則以：本件土地重測就超過登記面積部分之土地所有權，依土地法第
六十三條第二項有關﹁溢地﹂之規定，應由為原占有人之伊取得。有關確定界址之爭
訟，早經原法院五十一年度上字第二○六號事件︵下稱五十一年度事件︶成立和解，
依該和解筆錄附圖及台灣省政府地政處測量總隊︵下稱測量總隊︶鑑定圖及按當時地
籍圖計算，對造上訴人甲○○共有之一二三之三號土地面積僅有○點二二六九甲︵○
點二二○一公頃︶，比土地登記簿登載面積少○點○○一五公頃。現地籍圖僅可確定
兩造間毗鄰二筆土地之面積總和，並未標示兩造毗鄰土地之界址線，無法據以核算甲
○○共有之一二三之三號地之地籍圖面積，自應以原地籍圖施測，以定其可請求返還
土地之範圍，第一審囑託台南縣鹽水地政事務所︵下稱鹽水地政所︶測量一二三之三
號地時，以登記簿所載面積○點二二一六公頃施測，未考量原地籍圖兩造毗鄰土地之
界址線，自東側火車站施測之結果，應與和解筆錄附圖I、II點連結線相符始為正確
等語，資為抗辯。
原審以：一二三之三、一二四之二八號二筆土地各與鄰地界址業已重測確定，該二地
於民國八十三年九月六日登載於土地登記簿之面積，一二三之三號土地為○點二二一
六公頃、一二四之二八號土地為○點○○九三公頃，但該二筆土地經囑託鹽水地政所
以該地區已確定之界址為準測量，結果二地共多出○點○一四一公頃土地，有原比例
尺一千二百分之一改為六百分之一地籍圖兩份、土地登記簿謄本及複丈成果圖可憑，
則審究乙○○等八人所有之建物是否越界占有一二三之三號土地，應先界定該土地與
一二四之二八號土地之界址。經查：(1)系爭二筆土地業已重測，面積共多出○點○一
四一公頃，兩造界址爭議固可循土地法第五十九條第二項所定程序處理，惟此並未剝
奪當事人之訴訟實施權，兩造界址糾紛自五十一年起至今已逾三十年，地政機關並未
依土地法第四十六條之二規定就鄰地界址參照舊地籍圖逕予施測，致兩造爭執不休，
甲○○未聲請地政機關調處，逕行起訴請求黃振煌拆屋還地，自無不合。(2)觀五十一
年度事件囑託測量總隊測量作成之鑑定書及鑑定圖影本，該鑑定圖有：從東向西測量
︵從新營火車站起測︶及自西向東測量︵自圓環起測︶二方案，而地政法規並未規定
先從那一方測量為準，業據測量人員鄭榮俊、周萬年於台灣台南地方法院七十八年度
訴字第一一八八號界址事件︵下稱七十八年度事件︶中證述在卷。新營火車站位在系
爭土地之東，其原舊站建築物始建於日據時期二十五年三月，新站則建於六十五年一
月；另新營市○○路與中正路交接處之圓環則係四十五年間設置，則新營火車站較該
圓環設立為早。且按火車站為一地區顯著之地標，若以之為測量基點，自較準確，且
符常理。一二四之二八號土地上之建物門牌新營市○○路八九號即甲○○所指占用一
二三之三號土地之系爭房屋，係建於四十三年間，於蓋建當時應係自信於自己之土地
上建造，為鄰地所有人之甲○○或其他鄰地共有人，亦未見此而有異議。(3)一二三之
三號土地共有人林金鐘雖於五十一年度事件對乙○○等八人之被繼承人黃振煌訴請交
還土地，於第二審成立訴訟上和解，其內容為：﹁一、兩造︵上訴人黃振煌、被上訴
人林金鐘︶同意坐落新營鎮○○段第一二三之三號土地如附圖所示部分︵即自火車站
起點測量結果，上訴人仍侵占部分︶返還被上訴人，並於該地區土地重劃完畢之時履
行，其餘土地重劃後另行解決。二、訴訟費用各自負擔。﹂，該事件當事人僅係林金
鐘，且僅命黃振煌將土地交還林金鐘，而非交還共有人全體，其效力不及於甲○○。
另和解筆錄僅為一略圖，且無面積之記載，其面積、位置無法確定，共有人提起之確
認訴訟雖受敗訴確定，並不妨礙甲○○提起本件拆屋還地訴訟，固不生一事不再理之
問題，惟由五十一年度事件和解筆錄顯示，彼時當事人即乙○○等八人之被繼承人黃
振煌及一二三之三號土地之共有人，均同意以新營火車站為測量之基點。則以新營火
車站為測量基點，符合當時測量原意，準確性較高，且合常理，一二三之三、一二四
之二八號土地之界址依此測量，乙○○等八人所有之房屋占用一二三之三號土地如附
圖二第三案Ａ、Ｂ、Ｃ部分。則如附圖二第三案一二三之三號土地西邊界限以西部分
，非甲○○所共有之溢地。至土地法第六十三條第二項之規定，乃原有證明文件四至
不明或不符之情形，與本件一二三之三號、一二四之二八號土地因重測發生溢地之情
形有別，並無類推適用該規定之餘地。至甲○○主張：原法院八十一年度再更(一)字第
二號再審確定判決認定一二三之三號土地面積為○點二三一○公頃，且地政機關已據
以確定界址，並更正面積云云。但查上開民事確定判決已經原法院八十二年度再易字
第六號判決廢棄確定，鹽水地政所並將一二三之三號地面積回復登記為○點二二一六
公頃在案，自不發生確定界址之效力。(4)又原法院七十九年度上字第三○九號事件，
係訴外人蔡明昌等對黃振煌提起之確認界址訴訟，無拘束兩造之效力；且該鑑測原圖
已無案可查，已據測量總隊︵土地測量局前身︶函覆明確；證人林津川即鹽水地政所
測量員證稱：必須以原來測量之原圖，才可找出該兩點云云；證人張明發即鹽水地政
所測量員證稱：上面之I點沒有問題，是底下之II點有問題……依現狀圖套繪原和解
筆錄，因比例尺不同，只能供參考云云；該和解筆錄之附圖僅為一略圖，並非地政機
關之實測圖，復無面積之記載，無法確定乙○○等八人占用土地之範圍及面積，尚難
以該和解筆錄之附圖及測量總隊之前述鑑定圖為施測界址之依據。另周萬年、鄭榮俊
即鹽水地政所測量員均於七十八年度事件證稱：一二三之三、一二四之二八號土地原
來界址在訴訟中未確定云云，鄭榮俊且稱：原來這兩筆土地，自東邊測量西邊有多出
來土地，由西邊測量時而東邊有多出土地云云，則乙○○等八人辯稱：兩造間相鄰土
地，應以五十一年度事件和解筆錄之附圖所示之I、II點連結線為界址線，可依原測
量機關原圖確定該界線云云，要無足取。(5)地籍測量實施規則第二百五十五條規定係
指單筆土地實際四圍位置與登記不符之處理方式，並未涉及兩筆土地之界址爭議，鹽
水地政所亦函稱：﹁查新營市○○段一二三之三、一二四之二八號附近土地，就兩筆
土地間多出土地部分，其分配予二地所有權人實例，迄未有該時例資料﹂，林津川於
原法院七十九年度上字第三○九號事件證稱：﹁︵是否均由兩造同意引中間點分割？
︶原則上我們是不這樣為他們處理，如雙方當事人願意這樣作，我們就依他們意思處
理﹂云云，甲○○又未能舉證證明此項登記有何習慣、法理可資依循，則甲○○主張
：依地籍測量實施規則第二百五十五條之規定，及公平、習慣、法理等，應將多出之
土地按兩造土地登記面積比例分配予兩造云云，自不足採。(6)至乙○○等八人辯稱：
從七十八年度事件鑑定結果，其鑑定書第三項載一二三之三號地地籍圖計算面積為○
點二二六九甲︵即○點二二○一公頃︶，比土地登記簿登載面積少○點○○一五公頃
，地政機關測量未依兩造同意之地籍圖面積為依據測量，而以土地登記簿所載面積○
點二二一六公頃施測，顯有未當云云。惟查測量總隊前述鑑定圖已無從據為勘測，已
如前述，又兩造之土地各與鄰地界址均已重測完成，且地籍圖界址亦有所變易，且所
憑之地籍圖，其測量技術亦較三十年前正確，自難再以原鑑定圖為測量依據，應以第
一審測量結果為準確。從而第一審判命乙○○等八人之繼承人應將附圖二第三案所示
Ａ、Ｂ及Ｃ部分之土地地上物拆除，將該部分土地交還甲○○及其他全體共有人，駁
回甲○○逾此部分之請求，經核允當等詞，因而維持第一審所為兩造各一部勝訴、一
部敗訴之判決，駁回兩造之上訴，經核並無違誤。至原審贅論部分核與判決之結果不
生影響。兩造上訴論旨，徒就原審取捨證據及認定事實之職權行使，各自指摘原判決
為不當，求予廢棄，均非有理由。
據上論結，本件兩造上訴均為無理由。依民事訴訟法第四百八十一條、第四百四十九
條第一項、第七十八條，判決如主文。
中      華      民      國    九十二    年      十      月     十七     日
                              最高法院民事第六庭
                                  審判長法官  吳  正  一
                                        法官  劉  福  來
                                        法官  鄭  玉  山
                                        法官  蘇  達  志
                                        法官  沈  方  維
      右正本證明與原本無異
                                              書  記  官
中      華      民      國    九十二    年     十一     月      六      日


司法院資訊處製作；財團法人民間司法改革基金會備份。
